臺灣高等法院刑事判決　　　　　　　 95年度交上易字第269號
上　訴　人　臺灣板橋地方法院檢察署檢察官
被　　　告　乙○○○
選任辯護人　吳孟勳律師
上列上訴人因被告過失致死案件，不服臺灣板橋地方法院94年度
交易字第142號，中華民國95年7月12日第一審判決（起訴案號：
臺灣板橋地方法院檢察署92年度偵續字第150號），提起上訴，
本院判決如下：
    主  文
上訴駁回。
    理  由
一、公訴意旨略以：被告乙○○○於91年7 月24日下午12時許，
    駕駛車號P7-3709 號自用小客車，沿臺北縣三重市○○路往
    臺北市方向行駛，行至中山路與中華路口時，應注意兩車併
    行之間隔，隨時採取必要之安全措施，而當時天候、視距良
    好，路面為平坦柏油道路、並無缺陷或障礙物，依被告乙○
    ○○之智識能力，並無不能注意之情事，詎其竟疏未注意，
    適有葉志毅騎乘SXV- 325號機車違規行駛快車道在其左側行
    駛，被告乙○○○因未注意，擦撞葉志毅前開機車，致葉志
    毅人車倒地，遭王有志所駕駛之拖車撞擊，致胸腹挫傷、骨
    盆脫臼，經送醫後延至91年7 月24日下午3 時30分許死亡。
    因認被告乙○○○涉犯刑法第276 條第1 項之過失致死罪嫌
    云云。
二、證據能力部分：
  (一)按傳聞法則之重要理論依據，在於傳聞證據未經當事人之反
    對詰問予以核實，乃予排斥，惟若當事人已放棄對原供述人
    之反對詰問權，於法院審判時表明同意該等傳聞證據可作為
    證據，基於證據資料愈豐富，愈有助於真實發現之理念，並
    貫徹刑事訴訟法修法加重當事人進行主義之精神，確認當事
    人對於證據能力有處分權之制度，傳聞證據經當事人同意作
    為證據，法院認為適當者，亦得為證據。另當事人於調查證
    據時，對於傳聞證據表示「沒有意見」，而未於言詞辯論終
    結前聲明異議 (Without Objection)，應視為已有將該等傳
    聞證據採為證據之同意，此刑事訴訟法第159條之5定有明文
    。本案被告及辯護人於本院準備程序中已表示除證人王海平
    之陳述及測謊報告無證據能力外，對卷內人證物證之證據能
    力均無意見，本院審理時，被告及辯護人對於被告以外之人
    於審判外之陳述之證據能力 (證人王海平除外)並未表示意
    見，迄本院辯論終結前，被告及辯護人亦均未爭執本案證據
    之證據能力，依刑事訴訟法第159條之5第2項之規定，應視
    為被告已同意本案相關之傳聞證據 (王海平陳述及測謊報告
    除外)均可作為證據，本院斟酌本案卷內之證據並非非法取
    得，亦無證明力明顯過低之情形，且經原審法院及本院於審
    判期日依法進行證據之調查、辯論，被告於訴訟上之程序權
    ，已受保障，前揭各該證據 (王海平之陳述、測謊報告除外
    ) ，均得採為證據，先予敘明。
  (二)雖被告之辯護人稱證人王海平之證詞乃其個人意見，無證據
    能力云云。然按證人係在訴訟上陳述自己觀察事實之第三人
    ，即以其自己所體驗之事實提供為認定事實之供述證據，具
    有證據能力，最高法院92年度臺上字第6107號判決可資參照
    ，證人王海平於民國91年8月15日、92年5月20日檢察官偵訊
    時之證述（見相字第854號卷第46頁反面、偵續字第150號卷
    第28反面），雖屬被告以外之人於審判外之言詞陳述，惟檢
    察官於偵訊前已踐行具結程序，此觀偵訊筆錄所載及所附證
    人結文甚明，合於法定要件，而上開證人係成年人，有完足
    之觀察、記憶及陳述能力，檢察官亦無任何違法取供情事，
    其所為之證述顯係出於自由意志，可信性極高，復查無「顯
    有不可信之情況」，依刑事訴訟法第159條之1第2項規定，
    為傳聞證據之例外，有證據能力。至於證人王海平於91年7
    月25日臺北縣政府警察局三重分局所製作之警詢筆錄，係被
    告以外之人於審判外之陳述，為傳聞證據，不具證據能力。
  (三)本件法務部調查局鑑定通知書測謊報告有無證據能力部分：
    按測謊鑑定，係依一般人在說謊時，會產生遲疑、緊張、恐
    懼、不安等心波動現象，乃以科學方法，由鑑定人利用測謊
    儀器，將受測者之上開情緒波動反應情形加以紀錄，用以分
    析判斷受測者之供述是否違反其內心之意而屬虛偽不實。故
    測謊鑑定，倘鑑定人具備專業之知識技能，復基於保障緘默
    權而事先獲得受測者之同意，所使用之測謊儀器及其測試之
    問題方法又具專業可靠性時，該測謊結果，如就有利之供述
    ，經鑑定人分析斷有不實之情緒波動反應，依補強性法則，
    「雖不得作為有罪判決之唯一據，但非無證據能力，仍得供
    裁判之佐證，其證明力如何，事實審法院自由判斷之職權」
    ，最高法院88年度台上字第2936號刑事判決著有明例，是測
    謊鑑定究竟有無證據能力，刑事訴訟法並無明文規定，惟依
    刑事訴訟法第208 條第1 項規定，送鑑單位囑託法務部調查
    局或內政部警政署刑事警察局為測謊，查受囑託機關就檢查
    結果，以該機關名義函覆原囑託之送鑑單位，該測謊檢查結
    果之書面報告，即係受囑託機關之鑑定報告，該機關之鑑定
    報告，形式上若符合測謊基本程式要件，包括：經受測人
    同意配合，並已告知得拒絕受測，以減輕受測者不必要之壓
    力。測謊員須經良好之專業訓練與相當之經驗。測謊儀
    器品質良好且運作正常。受測人身心及意識狀態正常。
    測謊環境良好，無不當之外力干擾等要件，即賦予證據能力
    ，非謂機關之鑑定報告書當然有證據能力。具上述形式之證
    據能力者，始予以實質之價值判斷，必符合待證事實需求者
    ，始有證明力。復按刑事訴訟法第206 條第1 項規定：「鑑
    定之經過及其結果，應命鑑定人以言詞或書面報告」，又法
    院或檢察官囑託相當之機關鑑定，準用第206 條第1 項之規
    定，同法第208 條亦有明文規定；是鑑定報告書之內容應包
    括鑑定經過及其結果，法院或檢察官囑託鑑定機關為測謊檢
    查時，受囑託之鑑定機關不應僅將鑑定結果函覆，並應將鑑
    定經過一併載明於測謊之鑑定報告書中，若鑑定報告書僅簡
    略記載檢查結果而未載明檢查經過，既與法定記載要件不符
    ，法院或檢察官自應命受囑託機關補正，必要時並得通知實
    施鑑定之人以言詞報告或說明，否則，此種欠缺法定要件之
    鑑定報告不具備證據資格，自無證據能力可言。經查，本件
    係由檢察官經被告乙○○○同意而囑託法務部調查局對被告
    測謊（見偵續字第150號第37頁反面），該局函覆鑑定結果
    ，有法務部調查局92年12月15日調科參字第09200462140號
    法務部調查局鑑定通知書乙份在卷可憑（同上偵查卷第37頁
    ），並有檢附測謊鑑定之過程及如何判定有說謊之相關參考
    資料，包含該測謊程序說明、測謊同意書、測謊對象身心狀
    況調查表、測謊問卷內容組題（含檢測方法）、生理記錄圖
    （含呼吸、膚電、脈博）、測謊儀器運作情形、測謊環境評
    估、施測者專業資格証明、其他測謊文獻，有各文件在卷可
    憑（同前偵查卷第39頁至第46頁），依前揭說明，該測謊鑑
    定通知書自有証據能力。辯護人雖辯以因為被告有焦慮、心
    悸以及吃藥的情形，有精神方面疾病，是測謊報告應無證據
    能力云云，然依上開鑑定書中有論述本局測謊案件之判圖，
    須以測試所得之生理紀錄圖為一符合鑑判條件的有效圖形為
    先決條件，倘若受測者因為生理病痛、服食藥物或其他因素
    影響，致測試所得之生理紀錄圖為一不符合鑑判條件的無效
    圖形時，本局將不會進行結果鑑判，且依被告乙○○○於92
    年12月12日所填具之「身心狀況調查表」中所載，近期內並
    無接受心理治療，而服用藥物紀錄，只有記載有習慣性服用
    抗過敏之藥物，是依身心狀調查表所載，被告並無不能接受
    測謊之情形，所為此部分抗辯，即無可取。
三、實體部分：
  (一)按事實之認定，應憑證據，如未能發現相當證據，或證據不
    足以證明，自不能以推測或擬制之方法，以為裁判基礎；又
    認定不利於被告之事實，須依積極證據，苟積極證據不足為
    不利於被告事實之認定時，即應為有利於被告之認定，更不
    必有何有利之證據。又認定犯罪事實所憑之證據，雖不以直
    接證據為限，間接證據亦包括在內；然而無論直接或間接證
    據，其為訴訟上之證明，須於通常一般之人均不致有所懷疑
    ，而得確信其為真實之程度者，始得據為有罪之認定，倘其
    證明尚未達到此一程度，而有合理之懷疑存在時，事實審法
    院復已就其心證上理由予以闡述，敘明其如何無從為有罪之
    確信，因而為無罪之判決，尚不得任意指為違法。最高法院
    分別著有40年度台上字第86號、30年度上字第816 號、76年
    台上字第4986號判例可參。
  (二)本件公訴人指控被告乙○○○涉有過失致人於死罪嫌，無非
    係以同案被告王有志、證人王海平之證述、及卷附臺北縣政
    府警察局三重分局道路交通事故調查報告表、車禍現場照片
    、及臺灣板橋地方法院檢察署勘驗筆錄、驗斷書、相驗屍體
    證明書、法務部調查局測謊報告書等為其主要論據。惟訊據
    被告堅決否認過失致死犯行，辯稱：案發當時伊雖有駕駛自
    小客車行經肇事現場，但並未撞及被害人葉志毅所騎乘之機
    車，當時不是在等紅燈，綠燈時大家啟動都在行進當中，伊
    從照後鏡看機車停在大貨車旁邊，大貨車後來勾到機車騎士
    衣服上方，經過伊車就看到死者倒在地上，伊並無疏未保持
    安全間隔，隨時採取必要之安全措施之過失責任等語。
  (三)經查：
    １、上揭肇事事實，業據告訴人丙○○指訴綦詳，並經同案
        被告王有志，證人即隨車捆工林清順、目擊證人王海平
        、甲○○○供明於卷，而被害人葉志毅因本件車禍肇事
        死亡，復經臺灣板橋地方法院檢察署檢察官率同法醫師
        相驗屬實，有勘驗筆錄、驗斷書、相驗屍體證明書在卷
        可稽，此部分事實堪予認定。雖證人王海平於檢察官偵
        查中結稱：「那時候是紅燈，大家都在等紅燈，綠燈亮
        了，機車倒下，營大貨車壓過去，我在營業大貨車的右
        後方，機車在自小客車及營大貨車之中間，綠燈剛亮大
        家一起啟動，因為我在後右方，距離約30公尺，我感覺
        機車與自小客車有擦撞到機車才倒下，大貨車才壓過去
        ，看那情形應該是有，但不能十分確定」、「當時拖車
        跟乙○○○的自小客車還有死者的機車在停紅燈，機車
        停在他們二部車輛中間，號誌變為綠燈時，3輛車一起
        啟動，因為機車不能行駛高架路，我判斷機車可能是要
        往路騎，我感覺機車有跟小客車發生擦撞，擦撞後才又
        偏向拖車邊，但我沒有直接看到擦撞，... 我在車禍發
        生前，沒有聽到撞擊聲」等語（見相字第854號卷第45
        頁反面、偵續字第150號卷第28頁反面及第29頁）。一
        再指證被告小客車有與死者機車發生擦撞，然觀其前揭
        所述，其所謂被害人葉志毅之機車與自小客車二車有發
        生擦撞之事實，只是其個人感覺，並無親眼目睹，已不
        足為不利被告之認定。矧本院質之另現場目擊之證人甲
        ○○○則結稱：「我在路邊賣檳榔。」、「大卡車載鐵
        管很長，是聯結車，綠燈剛亮車子要啟動的時候，機車
        從後面要過紅綠燈，然後就聽到很大聲響，我看到機車
        傾斜往前走，我跟拖鐵管的司機說你撞到人了。」、「
        (有無看到被告轎車？)沒有看到。」、「 (有無看到如
        何撞到？)沒有，我沒有看到轎車」 (見本院審理筆錄)
        ，核與證人王海平所述大相逕庭，則證人王海平上開所
        供，尤難資為被告犯罪之證據。
    ２、本件車禍肇事係經台北縣政府警察局鑑識小組勘查鑑驗
        ，其分析研判結果為：「八、分析研判(一)、目擊証人王
        海平筆錄陳述的車禍過程，係死者騎乘SXV─325輕機車
        與P7─3709自小客車發生擦撞，死者倒向左方後再遭聯
        結車的後段拖車車輪輾壓、拖行，亦即P7─3709自小客
        車應在SXV─325輕機車右側，始造成被擦撞後向左倒，
        據此推論，車禍發生應是SXV─325輕機車右側與P7─
        3709自小客車左側擦撞。(二)、勘察所見SXV─325輕機車
        右後車身護板刮擦痕高度與P7─3709自小客車左前輪弧
        轉印痕高度相當，但兩車刮擦方向不符（機車右後車身
        護板由車尾上方往車頭下方刮擦；自小客左前輪弧由車
        頭往車尾水平刮擦），研判二處刮擦痕應無相關性。(三)
        、P7─3709 自小客左側車身均勻分布一層灰塵，未發
        現有被塗抹掉跡象，車禍發生至勘察時相距兩天，除非
        自小客車主刻意在車體上製造灰塵，或該車在此二天內
        停於落塵量非常大的地點，否則，應可推論自小客左側
        車身在本件車禍發生時，未與其他車輛或物體擦撞。(四)
        、綜合上述(二)(三)分析研判，加以P7─3709自小客車其他
        受損部位（前保險桿左側刮擦痕、左前車門下緣凹痕）
        均為舊痕跡，則P7─3709自小客車與SXV─325輕機車呈
        現的物理性跡証與目擊証人王海平所陳述的自小客、機
        車擦撞情形不符。(五)、SXV─325輕機車右後車身護板「
        YU」字樣刮擦痕油漆顏色（藍、黃、紅色）分布位置與
        NT─20拖車右後輪轉印之油漆顏色分布位置相符，顯示
        機車向左側倒地後，右側車身曾遭NT─20拖車右後外側
        輪胎擠壓。另由SXV─325輕機車受損情形，及車尾燈破
        損後分散在中間車道、慢車道位置研判，機車倒地後車
        頭應向台北方向，車身略為傾斜（車頭略向內車道、車
        尾略向慢車道），NT─20拖車右後輪由機車車牌、尾燈
        部位推擠輾壓，致機車右後車身護板、排氣管、後避震
        器、後輪胎等處遭壓擠損壞，並因繼續推擠，造成機車
        車身向右翻轉，後輪甩向慢車道，機車橫倒於中間車道
        。(六)、葉志毅背部右胸外側及右臂部之印痕，與NT─20
        拖車右後兩輪胎胎面相符，加以NT─20拖車右後輪檔泥
        板內側疑似生物跡証鑑定結果，與死者血跡DNA型別相
        同，推論葉志毅倒地後遭NT─20拖車右後輪輾壓及拖行
        。(七)SXV─325 輕機車倒地位置，係由路口機慢車等候
        區剛起步，尚未到達行人穿越道，研判機車倒地前速度
        很慢。另葉志毅倒地原因依上述(一)～(四)研判結果與Ｐ7
        ─3709自小客無關。．．．」，有臺北縣政府警察局三
        重分局91年10月2日重警刑字第0910033485號函及臺北
        縣政府警察局現場勘察報告各1紙在卷可憑（91年度相
        字854號偵查卷第63頁至第69頁），是依該報告之結果
        ，無跡證顯示被告乙○○○之自用小客車與被害人葉志
        毅之機車有擦撞之情形。
    ３、又本件再送內政部警政署刑事警察局，以鏡檢法、紅外
        線光譜分析法、掃瞄式電子顯微鏡/X-射線能譜分析法
        、熱裂解氣相層析質譜分析法等鑑驗方法檢驗，其結果
        為「四、綜合研判(一)編號1（採自P7─3709自小客左前
        輪弧）藍色油漆碎片（編號1─1，檢出丙烯酸─醇酸─
        微量環氧─微量三聚氰胺─硝化纖維樹脂，填充劑白土
        ，無顏料二氧化鈦等成分）與編號8（SXU─325機車右
        側車殼）上貼紙之深藍色（編號8─3─1，檢出丙烯酸
        ─微量環氧─徽量三聚氰胺─聚酯樹脂，填充劑白土等
        成分），淺藍色（編號8─3─2，檢出丙烯酸─微量環
        氧─徽量三聚氰胺─聚酯樹脂，填充劑白土等成分），
        不相似。(二)編號2（採自P7─3709自小客左前照後鏡）
        表面之微量藍色刮擦痕（編號2─1，檢出丙烯酸─微量
        環氧─微量三聚氰胺─聚酯樹脂，填充劑白土，無機顏
        料二氧化鈦等成分），與編號8（SXU─325機車右側車
        殼）上貼紙之深藍色（編號8─3─1，檢出丙烯酸─微
        量環氧─徽量三聚氰胺─聚酯樹脂，填充劑白土等成分
        ），淺藍色（編號8─3─2，檢出丙烯酸─微量環氧─
        徽量三聚氰胺─聚酯樹脂，填充劑白土等成分），不相
        似。」。有91年12月10日內政部警政署刑事警察局刑鑑
        字第0910206416號鑑驗通知書1紙在卷可憑（同上偵查
        卷第109頁至115頁）。益証被告乙○○○上開所辯未擦
        撞到被害人葉志毅機車之詞，應堪信實。
    ４、檢察官偵查時曾將本件送臺灣省臺北縣區車輛行車事故
        鑑定委員會鑑定，結果覆稱：「…(二)然依據臺北縣警察
        局現場勘驗報告陳車與葉車間擦撞機會較小…」，而認
        因跡證不足無法作成鑑定意見，有臺灣省臺北縣區車輛
        行車事故鑑定委員會91年11月25日北鑑字第911370號函
        在卷可參（見本院卷附偵查卷第48至50頁），嗣再送臺
        灣省車輛行車事故覆議鑑定委員會鑑定，亦函覆稱：因
        肇事後一方已死亡，其肇事過程不明，且又無各車碰撞
        車損明確跡證可供研判，故跡證不全，本會未便遽以覆
        議等語，亦有該會94年8月23日府覆議字第0940100 529
        號函存卷可參（見原審卷第38頁）。原審為昭慎重起見
        ，不嫌繁瑣，再送國立交通大學就肇事原因為鑑定，其
        覆稱：「四、綜合研判：以拖車右側防捲入護欄最低橫
        桿高度約50公分，路口起步機車如遭左方直行貨車或拖
        車觸及，尚難造成機車遭拖車輪胎擠壓、騎士身體遭輾
        壓之結果，推斷應以機車向左傾倒滑進防捲入護欄下方
        空隙，騎士安全帽觸及防捲入護欄橫桿，騎士身體遭輾
        壓且機車受橡膠輪胎邊緣擠壓而外彈之可能性最高。現
        有跡證並無法配合肇事重建過程而認定小客車與機車有
        接觸之情形。」等語，有國立交通大學行車事故鑑定意
        見書在卷可憑（見原審卷第43頁、第44頁）。是被害人
        機車為何會向左傾倒滑進同案被告王有志之拖車防捲入
        護欄下方之空隙，其原因固不得而知，然依現有跡證，
        亦無法認定被告小客車與死者機車有接觸之情形。查國
        立交通大學就交通事故之研判，有其專業知識，上開鑑
        定意見之推論，亦有相當事證為憑，鑑定方法亦符論理
        法則，自可憑採，是被告自小客車與被害人之機車依現
        有跡證洵無法認定有接觸之情形，自不能指摘被告行車
        有未保持安全間隔，隨時採取必要安全措施之疏失。
    ５、被告雖曾於92年12月12日至法務部調查局第六處接受測
        謊，測謊人員利用控制問題法、混合問題法，對於被告
        進行測謊，而認被告稱：(一)當天渠的車輛沒有和被害人
        騎乘的機車擦撞；(二)被害人不是被渠所駕駛的車子擦撞
        跌倒的；經測試呈情緒波動反應，研判有說謊，固有該
        局92年12月15日調科參字第09200462140號鑑定通知書
        在卷可稽。惟按測謊之鑑驗，係就受測人對相關事項之
        詢答，對應其神經、呼吸、心跳等反應而判斷，其鑑驗
        結果有時亦因受測人之生理、心理因素而受影響，該鑑
        驗結果固可為審判之參考，但非為判斷之唯一、絕對之
        依據，鑑驗結果是否可採，應由法院斟酌取捨（最高法
        院85年度臺上字第5791 號判決意旨參照）。蓋每次測
        謊結果均可能因被施測者之精神狀態、心理狀況、施測
        配合度、當日或施測前之身體狀況之不同，以及對於該
        施測處所時空環境所呈現恐懼、壓迫感，施測呈現出不
        同結果，故受測結果難認有百分之百真實性呈現，於科
        學實證尚應仍有誤差性，換言之，該施測結果，仍存有
        合理性懷疑，此等合理性懷疑利益，自應歸於受測者之
        被告所享有，是測謊報告仍非得作為認定被告犯罪之積
        極證據，亦即測謊之結果應係在有其他可資信賴之積極
        或消極證據存在之情形下，作為補強證據證明力參考之
        用，而非可作為判斷事實之唯一及絕對之憑據。再者，
        刑事訴訟法第95條第2款明定被告有緘默權，而「積極
        證據不足證明犯罪事實時，被告之抗辯或反證縱屬虛偽
        ，仍不能資為積極證據應予採信之理由」，是被告之測
        謊測試未獲通過，「至多」僅能作為其所述非實之參考
        ，不能據以推測被告犯罪事實之存在。從而，本件被告
        縱未通過測謊，因測謊報告並無百分之百之真實性，已
        如前述，測謊結果得否具有積極性之犯罪確信，既有合
        理可疑，本乎罪疑惟輕法則，本院認尚不得以被告之測
        謊結果研判有說謊情形，進而資此唯一之證據作為認定
        被告犯罪之依據。
四、綜上，公訴人所提證據，客觀上尚未達於通常一般人均不致
    有所懷疑，而得確信被告有其所指之犯罪事實之程度。此外
    ，又復查無其他積極證據足證被告有過失致死犯行，既不能
    證明被告犯罪，原審因此為被告無罪之諭知，核無不合。檢
    察官上訴猶執陳詞指摘原判決不當，非有理由，應予駁回。
據上論斷，應依刑事訴訟法第368條，判決如主文。
本案經檢察官吳國南到庭執行職務。
中　　華　　民　　國　　96　　年　　2　　月　　13　 　日
　　　　　　　　　刑事第十六庭  審判長法　官  葉騰瑞
　　　　　　　　　　　　　　　　　　  法　官  吳鴻章
　　　　　　　　　　　　　　　　　　  法　官  楊貴雄
以上正本證明與原本無異。
不得上訴。
                                      書記官  林淑貞
中　　華　　民　　國　　96　　年　　2　　月　　14   　日
